最高法院刑事判決　　　　　　　　　　　　　　　九十一年度台上字第二九八四號
　　上　訴　人　甲○○
　　選任辯護人　黃文玲律師
右上訴人因違反貪污治罪條例案件，不服台灣高等法院台中分院中華民國九十年七月
四日第二審更審判決（八十九年度上更(一)字第二五三號，起訴案號：台灣彰化地方法
院檢察署八十五年度偵字第九六三○、九六三一、九七二三、九八六四號，八十六年
度偵字第四九五號），提起上訴，本院判決如左：
    主  文
原判決關於甲○○間接圖利罪部分撤銷，發回台灣高等法院台中分院。
    理  由
本件原判決認定：上訴人甲○○原為彰化縣警察局和美分局塭仔駐在所（下稱塭仔駐
在所，業於民國八十九年二月十六日改隸海巡署中巡局第四總隊四一大隊四一一中隊
）警員，依「台灣地區漁港安全檢查作業規定」之規定，負責執行彰化縣線西鄉塭仔
漁港漁船進出港安全檢查之工作，係依據法令從事公務之人員。該漁港漁船之進出港
，依規定須由值勤之員警在該駐在所保管之漁船進出港登記簿，及漁民自行保管之漁
船進出港檢查簿公文書上登錄進、出港之時間，並依實簽章，且經登船檢查後，始得
合法進港卸魚貨或出港捕魚作業。而漁民向彰化區漁會申請代購漁船用油，則需檢附
漁船進出港檢查簿及配油手冊，持向漁會承辦人員，按漁船進出港檢查簿所登記出海
作業之時間，核定其得申購之核配數量，辦理代購轉交。緣八十五年十月初某日，明
知柯明全所有之彰伸二號船筏（係四三五匹馬力，使用柴油動力引擎）實際出海作業
之進港時間，竟為圖柯明全得以多申購漁船用柴油之不法利益，就其主管漁船安檢事
務上，在塭仔駐在所保管之漁船進出港登記簿及彰伸二號漁船進出港檢查簿，虛偽登
錄該船進港時間較實際延後二小時，並予以核章，間接使柯明全得以持該漁船進出港
檢查簿向該管漁會承辦人員多申購漁船用柴油二○○、一公升，不法取得補助利益新
台幣（下同）三百二十六元，足以生損害於警察機關對轄區漁船進出港檢查及該管漁
會核配漁船用柴油數量之正確性等情，因而撤銷第一審關於論處上訴人甲○○間接圖
利罪刑部分之判決，改判論上訴人以對於主管之事務，間接圖私人不法之利益罪，判
處有期徒刑壹年捌月，褫奪公權壹年，緩刑伍年，固非無見。惟查：（一）有罪判決
書之事實一欄，為適用法令之依據，應將法院依職權認定與犯罪構成要件有關之事項
，詳記於事實欄，然後於理由內逐一說明其憑以認定之證據，使事實及理由兩相一致
，方為合法。若事實未有此記載，而理由加以說明，為理由失其依據，而事實有此記
載，理由未予說明，則為理由不備，按諸刑事訴訟法第三百七十九條第十四款規定，
其判決當然為違背法令。本件原判決事實認定：上訴人在漁船進出港登記簿及彰伸二
號漁船進出港檢查簿上，虛偽登錄彰伸二號漁船進港時間較實際延後二小時，並予以
核章，間接使柯明全得以持該漁船進出港檢查簿向該管漁會承辦人員多申購漁船用柴
油二○○、一公升，不法取得補助利益三百二十六元等情，而以上訴人所圖得之不正
利益，在五萬元以下，因修正後貪污治罪條例第十二條第一項有減輕其刑規定，於比
較新舊法後，而適用較有利於上訴人之修正後之貪污治罪條例，並依該條例第十二條
第一項規定減輕其刑等旨。則上訴人所圖得不法利益之數額即係原審據以適用法則論
罪科刑之依據，惟原判決對於柯明全是否已向該管漁會承辦人員多申購漁船用柴油二
○○、一公升，不法取得補助利益三百二十六元，未於理由內敘明其所憑之證據及認
定之理由，有認定事實未依證據及判決不備理由之違誤。（二）原判決事實認定：上
訴人係於八十五年十月初某日，虛偽登載彰伸二號船筏進港時間較實際時間延後二小
時等情。惟據上訴人於八十六年一月十七日偵查中稱：「在去年十月或十一月份柯明
全要求說他要申油不足，要我幫他多簽二個小時，我有幫他多簽二個小時一次」（八
十五年度偵字第九六三○號卷第三三三頁反面），同案被告柯明全於偵查中供稱：「
甲○○會幫我多簽一、二小時我出海時數，在八十五年三、四月間替我簽，一直到五
月間」、「拜託過一次多二個小時，時間是在去年五月左右，但確實時間我記不得」
等語（八十五年度偵字第九六三一號偵查卷第七頁反面第二十八頁反面），彼二人所
供犯罪時間互有出入，則上訴人虛偽登載之犯罪時間究係八十五年十月或五月？即有
詳查究明之必要。原審雖曾三次向海巡署中巡局第四總隊四一大隊四一一中隊函詢塭
仔駐在所八十五年十月份之「漁民進出港船筏安檢執行登記簿」，惟均未見函復，原
審未究明其因，即未再繼續追查，已嫌調查職責未盡。且查台灣彰化地方法院檢察署
於八十五年十二月十一日搜索塭仔駐在所時曾扣押四冊漁船進出港登記簿，其中包括
八十四年八月至八十五年二月及八十五年九月至八十五年十月、八十五年十月至八十
五年十二月三冊（詳八十五年他字第三五一號卷(三)第一三七頁），則原審所函調之資
料是否已扣押在案？應可調閱扣案證物以供查證，原審未詳查慎斷，遽以上訴人及共
同被告柯明全均已供承為由，執為事實認定之依據，亦嫌速斷。（三）有罪之判決書
，對被告有利之證據不採納者，應說明其理由，為刑事訴訟法第三百十條第二款所明
定。故有罪判決書對於被告有利之證據，如不加採納，必須說明其不予採納之理由，
否則即難謂無判決不備理由之違誤。是事實審法院應於審判期日就被告否認犯罪所為
有利之辯解事項與證據，予以調查，而於有罪判決理由內詳加論列，否則率行判決，
即屬於法有違。原判決理由雖說明上訴人及共同被告柯明全對於柯明全曾出海救難，
未申辦出港手續，才請上訴人虛偽填載出海時數之重大事證，未於調查站訊問時或檢
察官偵查中提出作為辯解，與常理有違，縱證人沈由松及塭仔駐在所員警工作記錄簿
及呈報單就上訴人曾調借柯明全之漁船該緊急救難屬實，仍認非可據為上訴人有利之
認定等旨。然據上訴人於原審辯稱：「（問：為何之前沒有這樣說？）我有對檢察官
說，但他把我攔住不讓我說」等語（原審卷第一六三頁），則上訴人究有無於偵查中
已就上開情事置辯，關係原審證據取捨之判斷，及上訴人所為是否屬不法圖利柯明全
之認定，即非無調查之必要，原審未勘驗偵訊錄音帶就上訴人是否於偵查中已有上開
辯詞為調查，又未說明不予調查之理由，難謂於法無違。上訴意旨執以指摘原判決違
法，非無理由，應認原判決關於上訴人間接圖利罪部分仍有撤銷發回之原因。
據上論結，應依刑事訴訟法第三百九十七條、第四百零一條，判決如主文。
中      華      民      國    九十一    年      五      月     三十     日
                              最高法院刑事第十庭
                                  審判長法官  林  增  福
                                        法官  邵  燕  玲
                                        法官  吳  昆  仁
                                        法官  陳  世  雄
                                        法官  惠  光  霞
      右正本證明與原本無異
                                              書  記  官
中      華      民      國    九十一    年      六      月      五      日
